最高法院刑事判決　　　　　　九十六年度台上字第四一七四號
上　訴　人　甲○○
　　　　　　乙○○
　　　　　　丙○○
共　　　同
選任辯護人　常照倫律師
上　訴　人　己○○
　　　　　　戊○○
共　　　同
選任辯護人　張繼準律師
上　訴　人　丁○○
選任辯護人　林志忠律師
上　訴　人　庚○○
上列上訴人等因常業詐欺等罪案件，不服台灣高等法院台中分院
中華民國九十五年十一月二十九日第二審判決（九十五年度上訴
字第一八三八、一八三九號，起訴案號：台灣台中地方法院檢察
署九十三年度偵字第一六００七、一七九九二號，九十四年度偵
字第三二０號），提起上訴，本院判決如下：
    主  文
上訴駁回。
    理  由
壹、甲○○（普通）詐欺部分：
按刑事訴訟法第三百七十六條所列各罪之案件，經第二審判決者
，不得上訴於第三審法院，為該法條所明定。原判決認上訴人甲
○○因先後向林靜滿、辛○○行詐得款，係依刑法第三百三十九
條第一項論罪處刑，核屬刑事訴訟法第三百七十六條第四款之案
件。依上揭說明，此部分既經第二審判決，自不得上訴於第三審
法院，甲○○猶提起上訴，顯非法之所許，應予駁回。
貳、己○○及甲○○偽造公印文部分：
按第三審上訴書狀，應敘述上訴之理由，其未敘述者，得於提起
上訴後十日內補提理由書於原審法院，已逾上述期間，而於第三
審法院未判決前仍未提出上訴理由書狀者，第三審法院應以判決
駁回之，刑事訴訟法第三百八十二條第一項、第三百九十五條後
段定有明文。上訴人己○○、甲○○對其二人經原判決分別依（
修正前）刑法第三十條第一項、第二百十八條第一項及第二十八
條、第二百十八條第一項之幫助偽造公印文與共同偽造公印文罪
論處罪刑部分，均表示不服，各於民國九十五年十二月十五日、
十二日提起第三審上訴，並未敘述其此部分之上訴理由，迄今逾
期已久，於本院未判決前，仍未提出，依上揭規定，其二人此部
分之上訴自非合法，皆應駁回。
、甲○○常業詐欺、常業重利；己○○常業重利；及乙○○、
丙○○、丁○○、戊○○、庚○○部分：
按刑事訴訟法第三百七十七條規定，上訴於第三審法院，非以判
決違背法令為理由，不得為之。是提起第三審上訴，應以原判決
違背法令為理由，係屬法定要件。如果上訴理由書狀並未依據卷
內訴訟資料，具體指摘原判決不適用何種法則或如何適用不當，
或所指摘原判決違法情事，顯與法律規定得為第三審上訴理由之
違法情形，不相適合時，均應認其上訴為違背法律上之程式，予
以駁回。甲○○、上訴人乙○○、上訴人丙○○共同上訴意旨略
謂：原判決附表一有多筆記載為「戶名不詳」之情形，既攸關事
實認定之範圍，原審未遑查明，原判決又不說明其認定之依據，
即有「審理未盡」、認定事實不憑證據及判決不備理由之違法。
甲○○上訴意旨另謂：(一)、原判決未逐一說明甲○○所幫助之詐
欺集團所使用之帳戶，如何係由甲○○所出售、提供之認定依據
，又未說明其中被害人林芳郁等人雖受詐，但尚未匯入款之未遂
情形，如何與甲○○之幫助行為有關之理由，亦有判決理由欠備
之違失。(二)、甲○○經營地下錢莊，要求借款人留下存摺、提款
卡作保，嗣將此擔保品販售給詐欺集團使用，則所犯常業重利罪
與幫助常業詐欺罪間，當具牽連犯關係，原判決竟予分論併罰，
自有判決不適用法則或適用法則不當之違法，復未就戊○○、己
○○所為證實上情之有利於甲○○之證言，如何不足採信之理由
，詳加說明，「顯亦有應調查之事項未予調查，及判決不備理由
之違法」。丙○○另與上訴人丁○○、上訴人庚○○分別為相同
之上訴意旨略稱：原審未就各別犯罪之動機、參與程度、所得財
物及犯罪後之態度暨家庭狀況等情形，詳加審酌，量得之刑非但
與其他共同被告相較為重，有失刑罰公平，且未予緩刑宣告，復
不說明不予緩刑之理由，同有判決不適用法則或適用法則不當及
理由不備之違誤。丁○○另上訴意旨略以：顏淑貞、黃彬豪在警
詢時之供詞，乃屬審判外之陳述，原判決逕採為認定丁○○犯罪
之依據，卻未說明其如何具有證據能力；就卷內證據資料，僅能
證明丁○○受僱於甲○○處理買賣帳戶資料事宜，乃原判決逕行
認定其有參與出售電話門號給詐欺集團之犯行；復未說明究係基
於幫助普通詐欺或常業詐欺之意思而參與其事，均有判決不備理
由之違失。上訴人戊○○、己○○共同上訴意旨略以：本件借款
人向伊等集團借錢，究竟如何有急迫、輕率或無經驗之情形，攸
關犯罪構成要件，原審未加詳查，尤以其中廖宏祥、楊才育、黃
俊德、張曉雯、彭昶皓、陳世明、吳國煦等人於借款之後，逃逸
無蹤，分文未還，顯見預謀詐貸，難認急迫、輕率、無經驗，原
判決逕論以常業重利罪責，當有證據調查職責未盡及判決理由不
備之違法各云云。惟查：刑事訴訟法第三百七十九條第十款所稱
應調查之證據，係指與待證事實有重要關係，在客觀上認為應行
調查，始足為認定事實及適用法律之基礎者而言，倘事實已臻明
確，當毋庸為無益之調查，即無所謂應於審判期日調查之證據未
予調查之違法可言。而證據之取捨、證明力之判斷及事實之認定
，係屬事實審法院自由判斷裁量之職權，此項自由判斷職權之行
使，倘不違背經驗法則或論理法則，即不能任憑己意，指摘為違
法，而資為上訴第三審之適法理由。本件原判決主要係依憑其附
表一所示被害人嚴雅琴等一百六十一人之指述；證人呂佳龍申設
之０八０電話資料表、服務租用／異動申請書、轉接計畫、電話
清單、原判決附表二、二之一、二之二（編號三十三至五七五）
、二之三、二之四、三（編號八至二十六除外）及四所示之各書
證、物證（以上為常業詐欺部分）；證人即被害人林靜滿、辛○
○、黃立杰、塗瑞隆、鄭亦浚、鍾淑玲、于志傑、李政曀、鄒政
宏、林坤慶、吳玉玲、施秀兒、鄭浩成、林義隆、黃慶旗、林麗
華、陳嘉慧、江郁芳、林惠玲之供述；報紙分類廣告、提款卡、
帳戶歷史交易查詢表；原判決附表五所示被害人洪文得等四十五
人之收款袋、本票、國民身分證、駕照、全民健康保險卡；原判
決附表五之一所示之行動電話機八具；帳冊、空白本票；及上訴
人等七人分別坦承犯罪之自白，乃認其等自白核與事實相符，而
有原判決事實欄第一、三項之犯行，因而撤銷第一審關於其等之
科刑判決，改判依較有利於其七人之修正前刑法規定，仍論處甲
○○幫助犯常業詐欺罪刑及共同常業重利罪刑；均論處乙○○、
丙○○、丁○○幫助常業詐欺（乙○○累犯）罪刑；皆論處戊○
○、庚○○共同常業重利罪刑。對於甲○○、乙○○、丙○○、
丁○○僅承認為普通犯，而矢口否認係常業犯之辯解，則以刑法
上所謂「常業」，指反覆以同種類行為為目的之社會活動之職業
性犯罪而言，至於犯罪所得之多寡，是否恃此犯罪為唯一之謀生
職業，則非所問，縱令兼有其他職業，仍無礙於該常業犯罪之成
立。而關於正犯、幫助犯之區別，係以其主觀之犯意及客觀之犯
罪行為為標準，凡以自己犯罪之意思而參與犯罪，無論其所參與
者是否犯罪構成要件之行為，皆為正犯，其以幫助他人犯罪之意
思而參與犯罪，其所參與者，苟係犯罪構成要件之行為，亦為正
犯，必以幫助他人犯罪之意思而參與犯罪，其所參與者又為犯罪
構成要件以外之行為，始為幫助犯。目前申請開設金融帳戶並無
任何特殊之限制，一般民眾皆可以自由申請開戶，並得同時在不
同金融機構申請多數存款帳戶使用，乃眾所週知之事實，並係極
為方便容易且迅速之事，苟非意圖以他人之帳戶從事不法用途，
並藉以逃避查緝，自無花費金錢或以其他方法向無相當信賴關係
之陌生人取得帳戶使用之理，且近年來以假貸款、真詐財，或是
冒稱被害人之友人需錢孔急等犯罪類型層出不窮，該等犯罪，多
數均係利用他人帳戶作為詐欺所得財物之出入帳戶，業經媒體廣
為披載，是依一般人通常之知識、智能及經驗，自難諉稱不知，
收購上揭帳戶資料、電話門號後，出售予不法之詐騙集團，可能
供作非法用途，應有所預見，且不違背其等本意。該收購帳戶資
料之不法犯罪集團既屬有組織之詐騙集團，且向甲○○收購之數
量極為龐大，遭詐欺之被害人人數甚多，顯見有相當之組織規模
，犯罪時間亦長達數月之久，其間反覆多次實行同種類行為為目
的之社會活動之職業性詐欺犯罪，所得菲薄，其等恃此營生之意
甚明，顯係以詐欺為常業。甲○○既負責綜理收集帳戶資料各項
事宜，並出資刊登廣告於各大報，以招攬欲出售金融機構帳戶不
特定之人，待收集得帳戶資料及電話號碼後，再轉售予詐欺集團
牟利；乙○○、丙○○、丁○○等人則均受僱於甲○○，依甲○
○之指示，負責處理買賣帳戶資料事宜，顯係以幫助他人犯罪之
意思而參與上開常業詐欺犯罪。再以刑法上之普通重利罪與修正
前常業重利罪，除有無恃以維生之別外，前者以行為人乘他人輕
率、急迫、無經驗，貸與金錢或其他物品，取得與原本顯不相當
之重利為要件，後者以行為人明知社會上有因輕率、急迫、無經
驗而舉債之人，預設苛刻重利之條件，一俟不特定之人告貸，即
藉以牟利營生足以當之，在一般情形，前者先有特定之被害人，
且有可乘之機，後者原無特定之人，而係以概括的對不特定人為
之，即得以一般之人為對象而成立。甲○○與戊○○、庚○○、
己○○既在報紙上刊登廣告，以招攬他人向其等借款，被害人亦
屬眾多，可見其等乃恃以賺錢營生，至為明灼，所辯無非避就飾
卸之詞，不足採信。所為之事實認定及得心證理由，俱有卷內各
項證據資料可稽，自形式上觀察，並不違背客觀存在之經驗法則
或論理法則；所持之法律見解，亦無不合。原判決既係斟酌上揭
各項直接、間接證據，本於推理作用，而為綜合判斷，事實已臻
明確。上訴人等上訴意旨置原判決已經明白論斷之事項於不顧，
任憑己意就屬原審採證認事職權之適法行使，指摘違背證據法則
、判決理由欠備及證據調查職責未盡，且猶為單純事實之爭執，
不能認為適法之上訴理由。(二)、刑事訴訟法第一百五十九條之五
第二項所定：「當事人、代理人或辯護人於法院調查證據時，知
有第一百五十九條第一項不得為證據之情形，而未於言詞辯論終
結前聲明異議者，視為有前項之同意。」乃係基於證據資料愈豐
富，愈有助於真實發現之理念，酌採當事人進行主義之證據處分
權原則，並強化言詞辯論主義，透過當事人等到庭所為之法庭活
動，在使訴訟程序順暢進行之要求下，承認傳聞證據於一定條件
內，得具證據適格。此種「擬制同意」，因與同條第一項之明示
同意有別，實務上常見當事人等係以「無異議」或「沒有意見」
表示之，斯時倘該證據資料之性質，已經辯護人閱卷而知悉，或
自起訴書、原審判決書之記載而了解，或偵、審中經檢察官、審
判長、受命法官、受託法官告知，或被告逕為認罪答辯或有類似
之作為、情況，即可認該相關人員於調查證據之時，知情而合於
擬制同意之要件。顏淑貞、黃彬豪之警詢筆錄，屬審判外陳述，
除據起訴書、第一審判決書載明外，丁○○之選任辯護人並曾閱
卷，丁○○及該辯護人且迭在歷審為認罪答辯，其第二審之上訴
理由，亦僅對於量刑有所不服，於準備程序及審判期日，就該審
判外陳述之調查證據，咸表無意見，有各該書類及筆錄可徵，原
判決理由壹－二後段內，復敘明「當事人或辯護人已知上述筆錄
乃傳聞證據，且均未於言詞辯論終結前對該等筆錄內容異議，依
上開規定，是上揭人等於警詢……中之證言已擬制同意其有證據
能力，本院審酌上開筆錄作成時，較無人情施壓或干擾，亦無不
當取供之情形，認為以之作為本案之證據亦屬適當，是上揭人等
於警詢……筆錄之證言自具有證據能力」，丁○○之上訴意旨竟
指摘其有適用法則不當及不備理由之違誤，顯然誤解，並非確實
依據卷內訴訟資料而為指摘。(三)、量刑輕重及是否予以緩刑宣告
，原屬實體法上賦予法院自由裁量之職權，倘於法定刑度之內予
以裁量，而無濫權情形，即無違法可言，不容當事人任意指摘，
資為上訴第三審之適法理由。原審係於法定刑度之內，對於丙○
○、丁○○及庚○○量刑，既未濫用權限，並於理由貳－六內，
說明其斟酌之因素，即無違法可言，況科刑判決倘為緩刑宣告，
方應依刑事訴訟法第三百十條第五款記載其理由，苟未宣告緩刑
，即無庸說明不予宣告之理由，此乃當然之解釋，原判決雖未敘
明不予緩刑宣告之原因，於法亦無不合。再原判決縱未載明帳戶
申辦人之姓名，但其相關之銀行別及帳戶號碼既已有記載，即無
礙於犯罪同一性之辨別。而其餘上訴意旨所云，無非就與犯罪構
成事實無關之用語或枝節問題爭辯，不足據以辨認原判決已具備
違背法令之形式。甲○○所犯上揭二罪，係另行起意，應予分論
併罰，第一審判決已經敘明綦詳，其上訴第二審時，亦未就此爭
執，原判決乃未特加說明，固可認稍欠周詳，但此微疵尚不足以
影響判決之本旨，依刑事訴訟法第三百八十條規定意旨，仍無許
以之作為第三審上訴適法理由之餘地。依上說明，應認上訴人等
七人就常業詐欺、常業重利之上訴，均為違背法律上之程式，予
以駁回。
據上論結，應依刑事訴訟法第三百九十五條，判決如主文。
中    華    民    國  九十六  年    八    月    二    日
                      最高法院刑事第七庭
                          審判長法官  張  淳  淙
                                法官  劉  介  民
                                法官  張  春  福
                                法官  洪  昌  宏
                                法官  蔡  彩  貞
      本件正本證明與原本無異
                                      書  記  官
中    華    民    國  九十六  年    八    月    七    日
                                                      Ｋ
